【裁判字號】    88,訴,4627
【裁判日期】    890330
【裁判案由】    返還價金
【裁判全文】
台灣台北地方法院民事判決  八十八度訴字第四六二七號
    原      告  乙○○
    訴訟代理人  許卓敏律師
    被      告  百發建設股份有限公司
                            設台北市○○○路○段二七０號十四樓之三
    法定代理人  甲○○      住.
    訴訟代理人  周燦雄律師
    複  代理人  林靜萍律師
右當事人間請求返還價金事件，本院判決如左：
    主      文
被告應給付原告新台幣伍拾萬捌仟元及自民國八十八年十一月六日起至清償日止，按
週年利率百分之五計算之利息。
原告其餘之訴駁回。
訴訟費用由被告負擔四分之一，餘由原告負擔。
本判決第一項於原告以新台幣壹拾陸萬玖仟元為被告供擔保後，得假執行，但被告如
於假執行程序實施前，以新台幣伍拾萬捌仟元為原告預供擔保，得免為假執行。
原告其餘假執行之聲請駁回。
    事      實
甲、原告方面：
  一、聲明：被告應給付原告新台幣（下同）二百一十四萬八千元，及自民國（下同
      ）八十八年一月五日起至清償日止，按年利率百分之五計算之利息；並願供擔
      保，請准宣告假執行。
  二、陳述：
    (一)、緣原告於八十二年七月九日向被告購買坐落台北市○○段○○段卅一之一、
        卅一、卅二之一等二筆地號土地及其上建設之麥田山莊紫藤特區Ｃ棟一樓乙
        戶（下稱系爭Ｃ棟一樓房地），兩造訂有「房屋預定買賣契約書」、「土地
        預定買賣契約書」，其中土地價款為五百八十二萬元，房屋價款為三百八十
        八萬元，總價為九百七十萬元。原告陸續繳交土地款一百卅八萬四千元及房
        屋款九十二萬四千元及代書費等雜支費用十四萬元，共計二百四十四萬八千
        元後，因賀伯颱風造成林肯大郡擋土牆滑落，壓倒房屋，使多人死亡，原告
        等承買人發現被告在房屋旁山坡設置之擋土牆上方突出向房屋處頃斜，又遭
        台北市政府列為「山坡地安全檢查後列管案件」，認有公共危險之虞，群起
        向被告抗爭；另被告更有多處公共設備如地下室停車場無法使用、隔間不符
        防火規定、建材不合契約約定、中庭造景與廣告圖不符等十餘項瑕庛尚未改
        善，經原告發函行使同時履行抗辯權，敦促其履行，在瑕庛未改善前，原告
        即拒與被告辦理交屋手續。被告嗣於八十八年一月四日發函原告，以原告未
        繼續繳款為由，表示解除契約，沒收已繳之全部價金及費用充做違約金。
    (二)、被告雖以：兩造簽訂買賣契約時，本由原告與訴外人賴立俊分別購買麥田山
        莊紫藤特區Ｃ棟一、二樓房地，賴立俊於八十五年間將其承購之Ｃ棟二樓（
        下稱系爭Ｃ棟二樓房地）退戶，並將價金挪為原告購買之系爭房地應付款內
        ，故計算被告給付代銷公司之費用損失應列入系爭房地，另計算被告可得利
        益（依財政部房興建投資業同業利潤標準為百之十），乘以兩戶，則被告所
        受損害及所受損失為三百九十二萬餘元云云。惟查，被告答辯並無可採，蓋
        ：
      １、夫妻財產本各自獨立，原告之夫是否曾向被告購屋或辦理退戶之事，本與
          原告無關，被告自不得將之混為一談。被告提出之分類帳目，乃被告單方
          面製作，原告否認其真實性。
      ２、據原告提出之「土地價款付款明細表」及「房屋價款付款明細表」，及存
          款單記載，該付款明細表上之各期別及收款日期均係由被告收款人員填妥
          ，並蓋以收訖章及與買賣契約同一式之被告負責人印章；存款單更係被告
          通知繳款時，由被告預先將其存款戶名、存款人，連同購買戶數、繳交期
          別、應繳金額等，一併填寫完畢，再郵寄原告，由原告自行存入被告帳戶
          。該付款明細表及存款單既為被告人員製作，自堪信為真實。其就原告陸
          續自八十二年至八十七年三月間支付各期期款日期均載之甚詳，與被告單
          方製作之分類帳目，其內容係記載賴立俊購買之系爭Ｃ棟二樓房地係在八
          十五年五月卅一日併入原告購買之系爭Ｃ棟一樓房地者，顯不一致。
      ３、被告總經理鄧利華亦稱：「．．．八十二年賴立俊在開工的時侯，提議將
          二戶併成一戶，分類帳目是公司的帳目．．．會計到八十五年才做帳；原
          告所提之八十四年八月二日之發票是原告自行繳納Ｃ１戶的工程款，非併
          入賴立俊的款項。」等語（見八十九年二月十五日言詞辯論筆錄），證人
          賴立俊於八十九年三月二日至鈞院亦證稱：渠承購之系爭Ｃ棟二樓房地約
          在八十二年底被告尚未開工時即與被告辦理退戶，被告曾以支票退給其約
          二、三十萬元，票轉給下包付材料錢，但因時間太久忘記是給誰了等語，
          證人賴立俊所購之系爭Ｃ棟二樓房地，既如鄧利華、賴立俊証言，在八十
          二年底即已辦理退戶，且八十四年原告確實繳納各期房屋款及獲被告開立
          發票，而與賴立俊無關，則原告自勿庸負擔賴立俊所購系爭Ｃ棟二樓房地
          之費用。況賴立俊部分已退款結案，被告更自賴立俊處取得其所謂損失，
          何由原告負擔之有。
      ４、依我國營利事業報稅規定，當年度應繳納稅捐，均在隔年度即予完納。被
          告總經理鄧利華既稱八十二年賴君即與其辦理退戶，則帳目至遲應登載於
          八十三年間，絕無可能遲至八十五年始列帳而與原告之應繳款項混同一併
          處理，是被告之分類帳登載顯非真實。
    (三)、又查，依一般商界習慣，廣告代銷商銷售費用含在被告建築房地之成本內，
        被告預定房屋銷售價格時，已將該成本列入，不論房屋有無出售，被告應自
        行吸收，不應由原告負擔。該費用為兩造簽訂買賣契前因委託銷售所生之事
        實，並非原告違約後肇致被告之損失，被告主張應由原告賠償自屬無稽。又
        被告雖主張每戶承銷之廣告費用為房地總價百分之五‧五，然證人即新聯富
        廣告股份有限公司（下稱新聯富公司）之負責人陸棋峰証言：系爭Ｃ棟一、
        二樓房地每戶之代銷費是房地總價之百分之五（八十九年一月二十日言詞辯
        論筆錄），被告主張之廣告費用自屬過高。再查，營建商之盈虧本難預料，
        財政部所定之房屋興建投資業同業利潤標準僅為課稅參考，並非被告實際有
        此支出或利潤，尚難據以定必有之利得（台灣高等法院八十八年度上易字第
        八號判決），被告應就其實際利得具體計算損失，始為合理。
    (四)、再按，違金是否相當，除依一客觀事實、經濟狀況及當事人所受損害情形，
        以為酌定標準外，如債務已為一部履行者，亦得比照債權人所受利益減少其
        數額，亦有最高法院四十九年台上字第八Ｏ七號判例可稽。被告自八十二年
        起陸續收受原告二百四十四萬八千元，就此可享受之利益，若以法定年利率
        百分之五計算，僅八十八年即有十二萬二千四百元之現金利息收益，自當在
        被告之損失中扣除之。
    (五)、按約定之違約金過高者，法院得減至相當數額，民法第二百五十二條定有明
        文。法院依職權為違約金酌減後之金額，債務人自得依民法第一百七十九條
        之不當得利請求權請求債權人返還。原告依約給付價金，僅餘最後一筆交屋
        款未付，且其未支付之原因係可歸責被告之不完全給付，而原告僅餘最後一
        期尾款未付，違約程度輕微，詎被告卻沒收原告全部已繳款項作為違約金，
        其數額己達總價之百分之二十五．三，顯然過高。原告認為就訂金部分三十
        萬元（含土地十八萬元、房屋十二萬元）賠償被告充做違約金，己足彌補被
        告之損失，逾此部分，懇請鈞院依職權為酌減違約金之判決。
    (六)、原告繳交予被告用以支付代書費等雜支費用之十四萬元，在被告解除契約後
        ，其給付原因嗣後已不存在，自屬不當得利，與前開酌減後之違約金應一併
        依不當得利之規定返還告。
  三、證據：提出系爭Ｃ棟一樓房地預定買賣契約書、房地價款明細表、匯款單、雜
      支明細表、支票、台北市山坡地安全檢查列管名冊第二十九號、存證信函、律
      師函、被告公司變更登記事項卡及其負責人戶籍謄本等件為證。
乙、被告方面：
  一、聲明：駁回原告之訴及假執行之聲請；如受不利之判決，願供擔保免為假執行
      。
  二、陳述：
    (一)、查有關原告所稱系爭房屋坐落之麥田山莊紫藤特區後方擋土牆有安全缺失，
        且公共設施有多處瑕疵乙節，並非事實。此由台北市政府工務局北市工建字
        第八八三二五八八一００號函，載稱：「．．．麥田山莊紫藤區甫於八七．
        三．廿七．領得使用執照，．．．本局建築管理處已．．確認無安全顧慮，
        始核發使用執照。．．．」，及該區第一屆管理委員會已點交相關公共設施
        、設備等情，可證本件買賣契約之解除，乃肇因於原告片面違約，而非被告
        有任何不完全給付之情事。
    (二)、次查，契約當事人約定之違約金是否過高，應就當事人實際上所受損害及債
        務人若能如期履行債務時，債權人可得享受之一切利益為衡量之標準（最高
        法院五十一年台上字第一九號判例及最高法院八十四年度台上字第九七八號
        判決參照）。茲查：
      １、兩造於八十二年七月九日簽訂系爭Ｃ棟一樓房地預定買賣合約時，原約定
          由原告及其夫賴立俊分別以總價九百七十萬元，買受系爭Ｃ棟一樓房地、
          Ｃ棟二樓房地。詎賴立俊於支付上開二樓之訂金及簽約金共計八十九萬元
          後，即以資力不足為由，請求被告同意解除買賣契約，並將其已付款項挪
          為原告購買系爭Ｃ棟一樓房地之應付價款。就此，被告雖已給付代銷公司
          相當於房地底價百分之五．五之銷售費用，惟為維買賣雙方情誼，仍勉強
          同意渠等所請。詎原告嗣後竟仍因違約而遭被告解除系爭買賣合約，則合
          計被告實際上所受損害及原告夫婦若能如期履行債務時，被告可得享受之
          一切利益，其金額應如下述：
        、被告所受損害（給付代銷公司之銷售費用）：
            有關系爭Ｃ棟一樓房地部分：（29.06坪×25.6萬元/坪＋110萬元）×5
            .5%＝469,665。
            有關系爭Ｃ棟二樓房地部分：（34.32坪×25.6萬元/坪＋110萬元）×5
            .5% ＝543,726元。
            小計：469,665元＋543,726元＝1,013,391元。
        、被告可得之一切利益（依財政部核定之八十二年間房屋興建投資業同業
            利潤標準計算）：
            有關系爭Ｃ棟一樓房地部分：970萬元×15%＝1,455,000元。
            有關系爭Ｃ棟二樓房地部分：970萬元×15%＝1,455,000元。
            小計：1,455,000元＋1,455,000元＝2,910,000元。
          合計被告所受損害及所失利益，應為三百九十二萬三千三百九十一元（
            1,013,391＋2,910,000=3,923,391），遠高於原告己付之價款及費用總
            額。
      ２、有關上情，原告雖陳稱計算被告本件所受損害及可得利益，與其夫賴立
          俊先購買紫藤區Ｃ棟二樓房地，後又解除上開買賣契約無關；被告不應
          將房屋代銷費用，列為本件所受損害；被告不得以八十二年度財政部核
          定之房屋興建投資業同業利潤標準，計算本件所失利益，而應就實際利得
          提出證明；及其所繳價金之利息，得扣抵被告損失云云。惟查：
        、計算本件被告實際上所受損害及可得利益，確與原告之夫賴立俊先向被
            告購買系爭Ｃ棟二樓房地，後又於八十四年八月二日與被告約定退戶，
            並將其原繳訂金及簽約金共計八十九萬元，全數挪為原告購買系爭Ｃ棟
            一樓房地之開工款及分期款（房屋款一─十二期；土地款一─十三期）
            息息相關。有關此點，除有證人鄧利華之證言（見八十九年二月十五日
            言詞辯論筆錄）可稽外，另由被告八十四年八月二日之轉帳傳票及賴立
            俊簽立之「營業人銷貨退回證明單」，與原告所提系爭房地預定買賣契
            約書付款明細表中，對土地開工款及一─十三期價款，與房屋開工款及
            一─十二期價款，所載之繳交日期相同可證，被告所言，俱屬事實，證
            人賴立俊之證詞，殊無足取。又倘果如原告所言，其夫賴立俊所為，均
            與其無關，則扣除賴立俊所繳交之八十九萬元，原告實際上買受系爭Ｃ
            棟一樓房地所給付之價金，僅為一百五十五萬八千元（2448,000-890,0
            00=1,558,000），亦低於被告就該房地所受代銷費用損害及所失利益，
            共計一百九十二萬四千六百六十五元（469,665+1,455,000＝1,924,665
            ；計算式同前）。
        、次查，依證人陸棋峰之證言（見八十九年一月二十日言詞辯論筆錄），
            及被告與新聯富公司所訂「廣告製作及業務銷售合約書」第九條第(一)項
            約定可知：被告應否給付新聯富公司代銷費用，乃視訂戶是否簽立買賣
            契約而定；換言之，本件被告支出共計一百零一萬三千三百九十一元之
            代銷費用（計算式同前），既因原告夫婦同意締約所致，則在計算其違
            約時所造成之損害，自應將該筆費用列入，始為允當。又原告主張被告
            應就實際利得提出證明乙節，亦嫌無據。蓋約定之違約金是否過高，應
            由債務人就此利己事實主張及證明（最高法院七十年台上字第二三四五
            號及同年台上字第四六五五號判決參照），今原告未就上開事實加以證
            明，反意圖混淆舉證責任之分配，其主張自有未合！況，眾所週知，財
            政部核定之同業利潤標準，往往較業者實際獲利情形為低，是被告以此
            作為合理利潤之計算標準，實無任何高估利得可言！
        、末查，原告遲延給付之金額遠大於其按期繳納之款項，換言之，被告所
            受遲延利息之損害，既遠勝於原告所繳金額可生之利息，則其主張以此
            扣抵被告之損失，亦屬無據。
    (三)、綜上各節，本件違約金實無過高之情事，原告本件主張，殊無理由。
  三、證據：提出台北市政府工務局函、紫藤區公設點交協議書及麥田山莊紫藤區公
      共設施資產設備點交清冊、賴立俊之身分證影本、被告與賴立俊所訂房屋預定
      買賣合約書、被告與賴立俊所訂土地預定買賣合約書、被告之分類帳影本、廣
      告製作及業務銷售合約書、財政部八十二年度各業營利事業所得額核定標準節
      印本、統一發票、被告公司轉帳傳票及營業人銷貨退回證明單等件為證。
    理      由
一、原告起訴主張其於八十二年七月九日向被告購買麥田山莊紫藤特區內系爭Ｃ棟一
    樓房地，兩造訂有房地預定買賣契約書，其中土地價款為五百八十二萬元，房屋
    價款為三百八十八萬元，總價為九百七十萬元，其已陸續繳交土地款一百三十八
    萬四千元及房屋款九十二萬四千元予被告，並支付代書費等雜支費用十四萬元，
    嗣發現被告麥田山莊紫藤特區房屋旁山坡設置之擋土牆上方突出向房屋處頃斜，
    已遭台北市政府列為「山坡地安全檢查後列管案件」，認有公共危險之虞，且被
    告更有多處公共設備如地下室停車場無法使用、隔間不符防火規定、建材不合契
    約約定、中庭造景與廣告圖不符等十餘項瑕庛尚未改善，經其致函被告略以在改
    善上開瑕庛前，其將行使同時履行抗辯權，拒與被告辦理交屋手續，詎被告竟以
    原告未繼續繳款為由而於八十八年一月四日發函原告解除契約，並沒收已繳之全
    部價金及費用合計二百四十四萬八千元充做違約金，因系爭房地買賣契約既經解
    除，惟被告沒收以充作違約金之款項過高，其認為就訂金三十萬元（土地部分十
    八萬元、房屋部分十二萬元）作為違約賠償予被告之金額已足彌補損失，逾此部
    分應由法院依職權予以酌減，爰依不當得利之法律關係提起本訴，請求被告給付
    其二百一十四萬元，及自八十八年一月五日起至清償日止，按年利率百分之五計
    算之利息等語。
二、被告則以系爭Ｃ棟一樓房地所坐落麥田山莊紫藤特區之後方擋土牆之安全性並無
    缺失，現已領得使用執照，且該區公共設施亦未存有瑕疵，並經該區第一屆管理
    委員會點交相關公共設施、設備在案，伊並無任何不完全給付之情事，原告違約
    不按期繳納系爭Ｃ棟一樓房地價款，經伊催告無效，始遭伊解除契約，並依系爭
    房地買賣契約約定將原告所繳價款充作違約金沒收，況原告繳付價款中之八十九
    萬元實係原告配偶賴立俊於與伊解除系爭Ｃ棟二樓房地買賣契約，央伊同意將其
    已付款項挪為原告購買系爭Ｃ棟一樓房地之應付價款，伊已給付代銷公司即新聯
    富公司系爭Ｃ棟一、二樓房地二戶總價各百分之五．五之銷售費用合計一百零一
    萬三千三百九十一元，嗣因原告違約而遭伊解除契約，上開伊給付之銷售費用乃
    伊因解約所受之損失，又伊出售系爭Ｃ棟一、二樓房地可得之一切利益依財政部
    核定之八十二年間房屋興建投資業同業利潤標準百分之十五計算共二百九十一萬
    元，此即伊因解約所失之利益，二者合計達三百九十二萬三千三百九十一元，已
    較原告遭沒收充作違約金之價款為高，另原告遲延給付之金額遠大於其按期繳納
    之款項，亦即伊所受遲延利息之損害，既遠勝於原告所繳金額可生之利息，則原
    告主張以該利息扣抵被告之損失，亦屬無據，準此，本件違約金實無過高之情事
    ，原告本件主張，殊無理由等語，資為抗辯。
三、本件原告主張其於八十二年七月九日以總價九百七十萬元向被告購買系爭Ｃ棟一
    樓房地，兩造訂有房地預定買賣契約書，其已繳交二百三十萬八千元予被告，並
    支付代書費等雜支費用十四萬元之事實，業據其提出系爭Ｃ棟一樓房地預定買賣
    契約書、房地價款明細表、匯款單、雜支明細表及支票等件為證，並為被告所不
    爭執，應堪信為真實。
四、至原告主張系爭Ｃ棟一樓房地所坐落之麥田山莊紫藤特區旁山坡設置之擋土牆上
    方突出向房屋處頃斜，已遭台北市政府列為「山坡地安全檢查後列管案件」，認
    有公共危險之虞，且該區更有多處公共設備如地下室停車場無法使用、隔間不符
    防火規定、建材不合契約約定、中庭造景與廣告圖不符等十餘項瑕庛尚未改善之
    事實，非惟為被告所否認，且查系爭麥田山莊紫藤特區業經台北市政府工務局建
    築管理處確認無安全顧慮而核發使用執照，該區已於八十七年三月二十七日領得
    發使用執照，又該區第一屆管理委員會並與被告辦理點交相關公共設施、設備，
    有被告所提為原告所不爭之台北市政府工務局北市工建字第八八三二五八八一０
    ０號函、紫藤區公設點交協議書及麥田山莊紫藤區公共設施資產設備點交清冊等
    件附卷可稽，堪予採信，原告迄未就所指各項瑕疵舉證以實其說，其上開主張自
    難採信，是故原告不得據以行使同時履行抗辯權而拒絕繼續繳納價款及辦理點交
    房地等事宜，嗣被告於八十八年一月四日發函原告，以原告未繼續繳款為由，表
    示解除系爭Ｃ棟一樓房地買賣契約，即屬有據。
五、依系爭Ｃ棟一樓房屋買賣契約書第十條、土地買賣契約契約書第七條約定：原告
    如不按被告通知之期限內，繳付依付款明細表所約定之應繳價款時，被告得逕行
    解除本契約及與本契約有連帶關係之契約，原告已繳付之全部價款，無條件由被
    告沒收，作為損害賠償總額之違約金，本件原告既自認未按被告通知期限繳付價
    款，有違約之事實（見原告起訴狀第四頁），則被告依上開約定解除系爭Ｃ棟一
    樓房地買賣契約（原告亦同意該契約於八十八年一月四日解除，見八十八年十一
    月十八日言詞辯論筆錄），並將原告已繳付之價款二百三十萬八千元充作損害賠
    償總額之違約金予以沒收，自屬有據。惟原告既主張上開已繳價款中僅有屬訂金
    三十萬元部分可充作違約金沒收云云，則本件應審究者，乃約定之違約金是否過
    高？
六、按約定之違約金額過高者，法院得減至相當之金額，民法第二百五十二條定有明
    文。又當事人約定契約不履行之違約金過高者，法院固得依民法第二百五十二條
    以職權減至相當之數額，惟是否相當仍須依一般客觀事實、社會經濟狀況及當事
    人所受損害情形，以為酌定標準，而債務已為一部履行者，亦得比照債權人所受
    利益減少其數額，最高法院四十九年台上字第八０七號判例參照。經查：
  (一)、被告抗辯稱兩造於八十二年七月九日簽訂系爭Ｃ棟一樓房地預定買賣合約時，
      原告及其配偶賴立俊分別以總價九百七十萬元，買受系爭Ｃ棟一、二樓房地，
      嗣賴立俊於支付系爭Ｃ棟二樓房地之訂金及簽約金共計八十九萬元後，經伊同
      意解除該買賣契約，並將其已付款項挪為原告購買系爭Ｃ棟一樓房地之應付價
      款之事實，已據其提出賴立俊之身分證影本、被告與賴立俊所訂系爭Ｃ棟二樓
      房地預定買賣合約書、被告之分類帳影本、統一發票、被告公司轉帳傳票及營
      業人銷貨退回證明單等件為證，並經證人即被告之總經理鄧利華到庭證述稱：
      「賴立俊在繳開工款以前，就將前繳（系爭Ｃ棟二樓房地）之訂金及簽約金併
      入Ｃ１戶，．．．，我們也同意將Ｃ２訂金、簽約金八十九萬元全部併入Ｃ１
      戶之工程款，因考慮賴立俊是房屋促進會之副主委，所以沒扣帶銷之佣金，原
      先開予賴立俊之簽約金等發票統統作廢。」、「被證五（被告公司分類帳查詢
      單）是公司之帳目，表示Ｃ２戶之款項併入Ｃ１戶，但我不知會計到八十五年
      始作帳」等語屬實，並為兩造所不爭，另原告就系Ｃ棟一樓房地之開工款及第
      一期至第十三期之工程款，依約原可按期以一萬元或二萬元之分期方式繳付，
      惟其竟能在八十四年八月二日當日一次付清八十九萬元，倘非屬賴立俊前繳付
      系爭Ｃ棟二樓房地之簽約金與訂金八十九萬元併入系爭Ｃ棟一樓房地之工程款
      ，衡情一般人當會選擇最有利之付款方式即祇須按期繳付應付價款繳（可節省
      利息損失），而不會選擇一次付清八十九萬元之方式為之，又原告迄未舉證證
      明其自行繳付上開工程款之事實，尚難以被告所開立上開工程款發票即遽認上
      開工程款係原告所繳納，參以賴立俊與被告解除系爭Ｃ棟二樓房地買賣契約後
      ，被告依約必將賴立俊已繳價款充作違約金沒收，賴立俊豈會坐視被告沒收其
      已繳價款而未加異議等情，應認被告確有將賴立俊前繳付系爭Ｃ棟二樓房地之
      簽約金及訂金八十九萬元併入系爭Ｃ棟一樓房地之工程款內，是以原告主張前
      揭開工款八十九萬元係其自行繳付云云，自不足採。至於證人賴立俊既為原告
      之配偶，所為之證詞難免有偏頗之嫌，況其亦陳稱無法證明與被告解約後，被
      告交付以代退款之面額二、三十萬元支票已轉讓他人之事實（見八十九年三月
      二日言詞辯論筆錄），則證人賴立俊上開證詞，自難為有利於原告之認定。
  (二)、又被告所辯伊委託新聯富公司負責系爭麥田山莊紫藤特區房地之業務銷售及廣
      告承作，伊則按所售房地底價（一至七樓，平均依每坪二十五萬六千元計算，
      機械停車位依每位一百一十萬元計算）每百分之五點五（含稅）給付代銷費予
      新聯富公司乙節，業據其提出廣告製作及業務銷售合約書一件為證，證人即新
      聯富公司之負責人陸棋峰並到庭結證稱其每銷售一戶房地按總（底）價百分之
      五至百分之五點五計算仲介費，系爭Ｃ棟一、二樓房地之代銷費最少是房地總
      （底）價百分之五等語屬實（見八十九年一月二十日言詞辯論筆錄），並為兩
      造所不爭，應堪信實。因原告與其配偶賴立俊分別向被告購買系爭Ｃ棟一、二
      樓房地，賴立俊先與被告解除系爭Ｃ棟二樓房地之買賣契約，被告並將該房地
      之訂金及簽約金共計八十九萬元併入系爭Ｃ棟一樓房地應付價款之事實，已如
      前述，則被告就系爭Ｃ棟一、二樓房地實已合計給付代銷公司即新聯富公司房
      地底價至少百分之十之銷售費用九十二萬一千二百六十四元〔有關系爭Ｃ棟一
      樓房地部分：（29.06坪×25.6萬元/坪＋110萬元）×5%＝426,968。有關系爭
      Ｃ棟二樓房地部分：（34.32坪×25.6萬元/坪＋110萬元）×5%＝494,296元。
      426,968元＋494,296元=921,264元。〕，此即被告因解約所受之損害。
  (三)、依財政部核定之八十二年度營利事業各業所得額及同業利潤標準所載「房屋興
      建投資」之同業利潤標準淨利潤為百分之十五，固可認作原告若能如期履行債
      務時，被告可得享受之一切利益，惟應扣減該買賣契約解除後，系爭Ｃ棟一樓
      房地尚未登記為原告所有，仍為被告所有之利益，否則在該房地有出售、解約
      多次之情形下，被告即能賺取該房地多次淨利潤，顯非適法。是以原告主張不
      能以財政部所核定之房屋興建投資業同業利潤標準作為被告必有利得之依據，
      被告仍應就其實際利得具體計算損失等語，尚屬有據。
  (四)、查房地產價格自七十九年、八十年間之高峰期以來，迄今普遍價格疲軟，並以
      下跌者居多，此為社會上一般人所週知之事實，倘任許投資預售屋者恣意解約
      ，亦非社會經濟健全之道，況系爭房地買賣契約亦明示兩造約定之違約金具有
      損害賠償總額性質，被告固因解約亦受有不動產資金積壓及稅捐、訴訟等損害
      ，惟既為兩造損害賠償總額之預定，即非應以被告實際受損害之總額為唯一核
      定違約金之依據，另原告遲延給付之金額計七百三十九萬二千元（0000000－
      0000000＝0000000），遠大於其按期繳納之款項，亦即被告所受七百三十九萬
      二千元遲延利息之損害，既遠勝於原告所繳金額二百三十萬八千元可生之利息
      ，則原告主張以此扣抵被告之損失，亦屬無據；本院參酌內政部八十五年八月
      十二日台（八五）內地字第八五八０五三一號函補充修正之預售屋買賣契約書
      範本第二十二條規定，買方違反付款條件及方式之規定者，賣方得沒收房地總
      價百分之二十計算之金額及民法第二百五條所定最高利率不超過週年百分之二
      十之立法精神，並審酌前述一切情狀、社會經濟狀況及兩造之利益損害，認系
      爭Ｃ棟一樓房地買賣契約經解除時之違約金應以其房地總價九百七十萬元之百
      分之二十即一百九十四萬元為限始為允當，被告將原告已繳價金二百三十萬八
      千元均充作違約金予以沒收誠屬過高應予酌減。
七、按無法律上之原因而受利益，致他人受損害者，應返還其利益。雖有法律上之原
    因，而其後已不存在者，亦同。民法第一百七十九條定有明文。本件被告於八十
    八年一月四日解除系爭Ｃ棟一樓房地買賣契約，原告亦同意解除該契約，則被告
    就已向原告收取之價款二百三十萬八千元，剔除其中一百九十四萬元得充作違約
    金予以沒收外，所餘價款三十六萬八千元即屬無法律上之原因而受利益，致原告
    受損害者，原告自得依上開規定請求被告返還其利益三十六萬八千元。另原告繳
    交予被告用以支付代書費等雜支費用之十四萬元，既係因該契約所衍生之費用，
    且觀諸該等費用無外係用以「預付」辦理系爭Ｃ棟一樓房地產權移轉登記之印花
    費三千五百元、規費一萬二千五百元、契稅六萬二千元、火險費四萬六千元、代
    書費一萬六千元，因系爭房地買賣契約在被告將系爭Ｃ棟一樓房地移轉登記予原
    告以前即遭解除，是以上開費用均未發生，系爭房地買賣契約既經解除，則被告
    收取原告預付之上開費用金即屬無法律上之原因而受利益，致原告受損害，自屬
    不當得利，應與前開酌減違約金後應返還予原告之價款，合計五十萬八千元一併
    依不當得利之規定返還原告。
八、末查原告係依返還不當得利規定請求被告返還其利益，並非本於解除契約回復原
    狀之規定有所請求而涉訟，自無民法第二百五十九條第二款「受領之給付為金錢
    者，應附加自受領時起之利息償還之」此規定之適用，而應適用同法第二百二十
    九條第二項「給付無確定期限者，債務人於債權人得請求給付時，經其催告而未
    為給付，自受催告時起，負遲延責任；其經債權人起訴而送達訴狀者，與催告有
    同一之效力」以定其法定遲延利息之起算日，是以原告本於返還不當得利規定請
    求被告返還所受利益五十萬八千元外，僅得請求被告自受催告即原告起訴而送達
    訴狀之翌日（八十八年十一月六日）起算之法定遲延利息予伊，原告主張其自八
    十八年一月四日被告解除契約之翌日（八十八年一月五日）即得請求被告給付該
    利益之法定遲延利息云云（見八十八年十一月十八日言詞辯論筆錄），自乏所據
    。
九、從而，原告依不當得利之法律關係請求被告給付其五十萬八千元及自起訴狀繕本
    送達之翌日即八十八年十一月六日起至清償日止，按年利率百分之五計算之利息
    ，為有理由，應予准許，逾此範圍之請求，為無理由，應予駁回。因本案事證已
    臻明確，兩造其餘主張陳述及所提之證據，均與本件判決結果無涉，毋庸再予審
    酌，附此敘明。
十、假執行之宣告：兩造陳明願供擔保，聲請宣告假執行或免為假執行，經核原告勝
    訴部分，合於法律規定，爰分別酌定相當之擔保金額宣告之；原告其餘假執行之
    聲請，因訴之駁回而失所依據，不予准許。
十一、結論：本件原告之訴為一部有理由，一部無理由，並依民事訴訟法第第七十九
      條但書、第三百九十條第二項、第三百九十二條，判決如主文。
中      華      民      國    八十九    年      三      月      三十    日
                                  民事第四庭法      官  張競文
右為正本係照原本作成
如對本判決上訴，須於判決送達後廿日內向本院提出上訴狀
中      華      民      國    八十九    年      四      月      一      日
                                            法院書記官  楊翠明


司法院資訊處製作；財團法人民間司法改革基金會備份。
